【裁判字號】    99,上易,393
【裁判日期】    990914
【裁判案由】    返還履約保證金
【裁判全文】
臺灣高等法院民事判決                 99年度上易字第393號
上  訴  人  拉馬企業有限公司
法定代理人  甲○○
訴訟代理人  余淑杏律師
            王麗萍律師
            羅詩蘋律師
被上訴人    國防部聯合後勤司令部採購處
法定代理人  乙○○
訴訟代理人  劉龍飛律師
上列當事人間請求返還履約保證金事件，上訴人對於中華民國99
年3月17日台灣士林地方法院98年度訴字第1266號第一審判決提
起上訴，本院於99年8月31日言詞辯論終結，判決如下：
    主  文
上訴駁回。
第二審訴訟費用由上訴人負擔。
    事實及理由
一、上訴人主張：伊前於民國96年6月25日與被上訴人簽訂「國
    防部聯合後勤司令部採購處訂購軍品合約」（下稱系爭合約
    ），就被上訴人採購編號「FN96001P238PE幻象干擾絲（I頻
    段）」軍品（下稱系爭軍品），雙方約定價金新台幣（下同
    ）11,956,880元，伊並提供597,844元之台北富邦銀行定期
    存單作為履約保證金。系爭軍品並未限制需為法國製，伊於
    同年月14日投標時，出具英國Wallop Defense Systems
    Limited（下稱Wallop公司）同意供貨承諾文件（下稱承諾
    書），且於首頁註明為「0000-00-000-0000」之同等品，即
    以交付英國廠商供應之軍品而投標。伊已交付系爭軍品，詎
    被上訴人驗收時，竟以目視驗收，遽以判定系爭軍品非法國
    製造，有飛安疑慮，而拒絕受領，且於97年8月20日解除系
    爭合約，沒收履約保證金。另於政府採購公報刊登將來若有
    重購，其價差由上訴人賠償，嗣同年10月15日於政府採購公
    報將伊列為拒絕往來廠商名單。被上訴人既主張買賣標的物
    必須為法國貨，而伊自始以交付英國廠商供應之軍品投標，
    則雙方就契約必要之點之意思表示自始未達成合致，依民法
    第153條及第345條第2項規定，應認買賣契約不成立。又伊
    係信賴被上訴人接受英國製軍品，不具可歸責事由，被上訴
    人主張解除契約，於法不合，且伊已經取回貨物，復依民法
    第254條規定，以被上訴人給付遲延為由解除契約或合意解
    約，故伊依民法第179條及第259條第1項第1款、第2款規定
    ，得請求被上訴人返還履約保證金及孳息共622,178元。縱
    認被上訴人得解除契約，然被上訴人就損害之發生與有過失
    且情節重大，為此依民法第217條之規定，請求免除伊之損
    害賠償責任。爰聲明請求：(一)被上訴人應給付伊622,178元
    ，及自起訴狀繕本送達翌日起至清償日止，按年息5％計算
    之利息。(二)願供擔保請准宣告假執行。
二、被上訴人則以：上訴人於投標前，已領取全部採購清單、通
    用條款、投標須知等文件，理應明知系爭招標案之規格要求
    ，系爭軍品採購清單「品名料號及規格」復記載「品名：幻
    象干擾絲、料號：0000-00-000-0000、規格：一、供中華民
    國幻象戰機使用…」，其中「14」之代碼即指法國之代號，
    需以法國原廠專利產製者為限，上訴人公司從事軍品交易12
    年，應知悉幻象戰機係法國製造，料號「14」係指法國製之
    軍品。又系爭合約經過第2次限制性招標，於審核上訴人符
    合資格後，逕以最低價決標，決標時上訴人投標金額低於底
    價80％，經伊要求提出說明，上訴人始提出Wallop公司承諾
    書，惟當時主標人李上校當場表示該文件不作規格審驗之依
    據，並經上訴人同意，是伊未同意上訴人以他國製之同等品
    交付。本件因上訴人所交付之系爭軍品有違系爭合約規格及
    料號，亦有違國防部聯合後勤司令部採購處內購財物、勞務
    採購契約通用條款第7.2條之約定，致驗收不合格，經伊通
    知限期換貨、修復重交，上訴人仍未依約交付約定型號及料
    號之軍品，伊於97年8月20日已解除系爭合約，沒收履約保
    證金。嗣上訴人向行政院公共工程委員會（下稱工程會）提
    出申訴，經該會做成審議判斷書，確認系爭合約驗收不合格
    ，伊依規定解除契約，應屬有據，系爭履約保證金已經沒收
    ，自不負返還義務等語，資為抗辯。爰聲明：(一)上訴人之訴
    及假執行之聲請均駁回。(二)如受不利判決，願供擔保請准宣
    告免予假執行。
三、原審為上訴人全部敗訴之判決，即駁回上訴人之訴及假執行
    之聲請，上訴人不服，提起上訴，其上訴聲明：(一)原判決廢
    棄。(二)被上訴人應給付上訴人622,178元及自起訴狀繕本送
    達翌日起至清償日止，按年息5％計算之利息。
    被上訴人之答辯聲明：上訴駁回。
四、兩造就被上訴人為系爭軍品之採購而辦理公開招標，上訴人
    於96年6月14日檢附Wallop公司承諾書等資料參與投標，經
    被上訴人決標由其得標，兩造遂於96年6月25日簽訂系爭合
    約，約定買賣價金為11,956,880元，上訴人並提供台北富邦
    商業銀行安和分行、金額597,844元、存單號碼000000-0000
    00號之定期存單，設定質權予被上訴人供作系爭標案之履約
    保證金。嗣上訴人提出英國Wallop公司生產料號WCS0044之
    軍品，被上訴人於97年3月2日派員會同空軍技術代表依約定
    之目視檢查表驗收，判定為各項均不合格，經上訴人提出補
    正，被上訴人於同年6月4日審驗後認仍有：(一)長度不符；(二)
    瓦楞紙管防潮問題；(三)Wallop公司產品料號0000-00-000-00
    00與採購清單不符，且無NATO料號資料證明真正並為同等品
    ；(四)包裝標示「TBD」與買賣標的不符；(五)架儲年限僅5年，
    與空軍現行品架儲年限為10內不同等項缺失。上訴人於同年
    7月24日再提出補正說明文件，經空軍技術代表審查意見仍
    認為不合格，被上訴人即於同年8月20日發函通知上訴人解
    除契約，並依據契約約定沒收履約保證金計597,844元，後
    續若有重購，其價差由上訴人賠償等語，該函文業於同年8
    月22日送達上訴人，復於98年11月13日發函予上訴人，通知
    系爭合約購案解約重購。而上訴人已經取回由Wallop公司所
    生產之干擾絲貨物，且已轉運出口，被上訴人迄今未返還履
    約保證金予上訴人，該履約保證定期存款單本金與孳息合計
    622,178元之事實，並不爭執，復有國防部聯合後勤司令部
    採購處訂購軍品合約、代管有價證券收入通知單、定期存款
    單質權設定覆函、財物勞務採購接受暨會驗結果報告單、目
    視檢查表、會辦簽核單、審查意見、審查會議紀錄、被上訴
    人函稿、簽呈、掛號郵件收件回執、被上訴人函、國防部聯
    合後勤司令部採購處97年8月20日國聯採履字第0970002374
    號函、進口報單、出口報單（見原審卷一22頁至76頁、20頁
    、21頁、136頁至141頁、147頁至151頁、82頁、178頁至180
    頁）可稽，自堪信為真實。
五、按當事人主張有利於己之事實者，就其事實有舉證之責任，
    民事訴訟法第277條定有明文。又民事訴訟如係由原告主張
    權利者，應先由原告負舉證之責，若原告先不能舉證，以證
    實自己主張之事實者，則被告就其抗辯事實即令不能舉證，
    或其所舉證據尚有疵累，亦應駁回原告之請求（最高法院17
    年上字第917號判例參照）。本件上訴人主張被上訴人就系
    爭軍品招標過程有瑕疵，上訴人不知系爭軍品代碼「14」為
    法國製，系爭軍品賣買賣契約不成立，且其於招標時所交付
    之Wallop公司承諾書業經被上訴人接受，系爭軍品買賣契約
    內容已變更為英國製之同等品，其交付Wallop公司生產之「
    WCS0044」軍品規格並無不符云云，為被上訴人所否認，則
    依上開舉證責任分配原則，應由上訴人負舉證責任，如其無
    法舉證以實其說，即應受不利益之判決。經查：
  (一)按原有採購之後續維修、零配件供應、更換或擴充，因相容
    或互通性之需要，必須向原供應廠商採購者，得採限制性招
    標，政府採購法第22條第1項第4款定有明文。本件被上訴人
    係依上開條款之規定，以限制性招標辦理系爭軍品採購案，
    為兩造所不爭執，且有被上訴人98年5月26日國聯採履字第0
    980001667號函覆監察院之說明（見原審卷一87頁）、行政
    院公共工程委員會採購申訴審議判斷書可參（見判斷理由「
    貳、實體部分之第四點敘述，原審卷一104頁），是系爭軍
    品採購案之目的，為供我國幻象戰機使用，本即為向原供應
    廠商採購而辦理之限制性招標。另系爭軍品採購案【採購編
    號FN96001P238PE「幻象干擾絲（I頻段）」】之採購清單
    內，關於「品名料號及規格」欄已載明：「品名：幻象干擾
    絲（I頻段）。料號：0000-00-000-0000。規格：一、功能
    ：供中華民國幻象戰機使用，其功能以雷達反制手段，誘使
    雷達誤判為飛彈目標。二、內載：每枚I干擾彈包含3小包。
    三、長度45±1.2公釐。直徑：44.8+0.5/-0.8。重量：111
    ±7.5公克」等文字（見原審卷一129頁、本院卷62頁反面）
    ，均已明確載明係為幻象戰機使用之干擾絲所辦理之採購，
    目前我國空軍使用之幻象戰機，為法國廠商所產製，亦為公
    眾所周知之事實，且上開採購清單所標示之料號0000-00-00
    0-0000中，第5、6碼之「14」代號，即為法國產製品之代稱
    ，此有國軍軍品料號管理作業程序手冊、主件裝備管理作業
    手冊等節本（見原審卷一165頁至169頁）可參，上訴人為經
    營軍品買賣業務長達12年之久之公司，業據上訴人之法定代
    理人於原審陳述在卷（見原審卷一172頁反面），是以上訴
    人從事軍品買賣多年之經驗，理應知悉被上訴人所辦理之限
    制性招標欲購買之系爭軍品，為上開特定料號之法國產製軍
    品，始參與投標並與被上訴人簽訂系爭軍品採購合約。上訴
    人雖辯稱其不知料號中「14」為法國代號云云，然上訴人既
    為從事軍品買賣超過10年之久之公司，並非初次為軍品買賣
    交易行為，卻不知「14」代碼指法國產製，已有可疑，況且
    該代碼「14」之意義由網路搜尋亦可輕易得知，亦有被上訴
    人提出之網頁列印資料（見原審卷一163頁），是上訴人辯
    稱不知系爭軍品需法國產製云云，顯有未合。故兩造締約之
    意思表示內容係如系爭合約所記載而合致，即就系爭軍品須
    以法國製造者為限，上訴人主張兩造契約主要之點，並未達
    成合意，買賣契約不成立云云，顯係事後卸責之詞，難予採
    信。
  (二)上訴人主張系爭契約得以「同等品」交貨，不限於需法國產
    製云云，查依卷附「國防部聯合後勤司令部採購處國內標購
    物資投標須知」之第4項「投標廠商應注意事項」之4.6點載
    明：「招標文件中，允許投標廠商提出同等品時，欲提供同
    等品之投標廠商，應於投標文件內提出，同時須敘明同等品
    之廠牌、價格及功能、效益、標準或特性等相關資料，以供
    審查；經審查不合格者，以不合格標處理」等語（見原審卷
    一132頁），是如允許廠商交付「同等品」時，一定須於招
    標文件中明文允許，惟查檢視被上訴人公開招標之相關招標
    文件、採購清單等，就招標購買之標的，僅記載如上述採購
    清單品名料號及規格欄內所示之內容，並未載明允許投標廠
    商得交付「同等品」之文句，尚難認系爭軍品採購案允許廠
    商交付同等品，上訴人並未能提出積極證據，以證明該投標
    文件得交付同等品，僅空言主張，殊非足取。
  (三)上訴人另主張其於96年6月14日投標時，已提出英國廠商
    Wallop公司供貨承諾文件（見原審卷一14頁至19頁）作為投
    標附件資料之一部，其上關於料號已記載為「WCS00000000-
    00-000-0000（equivalent）」即表示是以英國廠商Wallop
    公司所生產之「WCS0044」軍品參與投標，另兩造於96年6月
    25日簽訂系爭契約之同日，被上訴人出具蓋有機關關防之有
    關英國輸出許可申請之最終用途承諾予上訴人，被上訴人顯
    同意以該英國公司生產之軍品交貨云云，無非以前揭Wallop
    公司之供貨承諾文件、開標紀錄、最終用途承諾文件為證（
    見原審卷一14頁至19頁、24頁、25頁、77頁至79頁），然查
    本件係價格標，並非規格標，此觀之開標紀錄之記載甚詳（
    見原審卷一24頁），即以最低標之價格標決標，並非審查廠
    商另提出之同等品規格，況且96年6月14日開標當日之主標
    人即李鴻鈞已當場表示：「你們報價單裡面提你的原廠供應
    保證證明，那個我們招標文件沒有要求，所以你附進來，我
    們也不審」（14：52：參標廠商：好、好、好，謝謝，瞭解
    ），我們只要求你的ESP、納稅證明跟營利事業登記證．．
    至於你的上游供應商承諾保證給你的供貨證明，因為法的公
    平性，我們不能要求，所以在招標文件我們沒辦法要求，當
    然你們附進來我們也樂意，但是我們不具有審核資格，不具
    有審的權利，你即使附進來，若結果我們對這家廠商不滿意
    ，我也沒辦法．．」等語（見原審卷一191頁正反面），此
    有開標談話譯本及光碟（見原審卷一191頁至193頁）可佐，
    是主標人已當場明確表示該英國廠商Wallop公司之供貨承諾
    文件，非屬於投標之必要文件，其不予審查，故無論該份供
    貨承諾文件內所記載之文字內容如何，均不生兩造就該供貨
    承諾文件內所載之「WCS00000000-00-000-0000（equivalen
    t）」（即同等品）另達成契約合意之問題，現上訴人竟執
    該份非屬於投標必要文件之供貨承諾文件及最終用途承諾文
    件等等，即逕自推斷被上訴人已同意以英國廠商Wallop公司
    所生產之「WCS0044」即系爭採購軍品料號0000-00-000-000
    0之同等品交貨云云，實屬無據。
  (四)又依系爭軍品採購合約備註欄載明：「一、驗收（檢驗）詳
    如清單備註6等規定辦理。二、餘未盡事宜均按清單規格及
    投標須知、契約附加條款等規定辦理」，而附件採購清單備
    註第6項檢驗方法第2款驗收不合格處理方式第2點記載：「
    上述驗收（含初驗、複驗）總次數以不超過二次為限（惟仍
    受逾期90天（含）之限制）。如經最後一次檢驗仍不合格，
    則以乙方（即上訴人）違約論處，甲方（即被上訴人）得解
    除契約，並沒收履約保證金，重購差價由乙方負責賠償．．
    」；第9項違約罰款第2款約定：「乙方所交產品驗收不符，
    因退貨重驗而逾期同交貨論處，逾期經合計達60日，甲方得
    解約，除沒收履約保證金外，並賠償甲方重購差價．．」等
    語（見原審卷一129頁反面、130頁）。本件上訴人依系爭契
    約應交付料號為0000-00-000-0000之法國產製軍品，卻提出
    英國廠商Wallop公司所生產料號為WCS0044之軍品（即同等
    品），經被上訴人於97年3月26日派員初驗時，依約定之目
    視檢查表檢驗驗收，判定為各項均不合格（含產品平面未平
    整、產品可適用之投射器型號不同、料號標示為「TBD」，
    與契約規定料號「0000-00-000-0000」不相同，彈種名稱：
    PHIMAT型干擾絲，與幻象機使用不同、技術文件不符合幻象
    機之發射器．．等），嗣經上訴人要求說明，被上訴人於97
    年6月4日邀請空軍技術代表協助審驗相關補充文件後，仍認
    為有五項缺失：(一)長度不符。(二)瓦楞紙管防潮問題（我國空
    軍現用品每單PVC管外有一層抽真空之防水膠膜袋作單管防
    潮，瓦楞紙管防潮功能不佳）。(三)包裝標示：(1)合約規範：
    ，適用於我國空軍使用之MIRAGE2000 E1/P1使用。(2)Wallop
    回覆：英國皇家空軍．．（NATO）同級戰機裝備phimat、
    boz及spirale干擾絲發射器之完成飛行及投射。(3)經檢查A-
    4，P5，1.4，Walllop產品所支援戰機清單中並無MIRAGE-2
    000（或RAFALE飆風戰機）乙項，且查證MBDA得知Spirale
    投射器僅裝配於上述2型戰機上，與文件內容相符，證明英
    空軍所驗證之投射器非spirale，無法證明其適用於之中華
    民國空軍之MIRAGE2000 EI/PI戰機所配用之spirale型發射
    器。(4)向MBDA查證boz非該公司產品且為phimat更早一代之
    發射器；phimat為spirale之前代產品，二者其切割方式不
    同；Wallop回覆之文件稱boz、phimat及spirale均為MBDA
    之產品，與事實不符，因此對其所稱三者之發射器均可發射
    本型干擾絲存疑。(5)對於英空軍文件內所稱之驗證飛行及投
    射所使用「同級」戰機及發射器型式為何存疑，且證明文件
    僅提及成功飛行及投射，並未提及干擾絲於投射之後的飛散
    是否合於規範，對於此等之證明文件內容表示存疑。(6)Wall
    op稱其已將本產品向NATO申請料號為0000-00-000-0000與現
    用品料號不同；且包裝標籤之更換，僅能證明此項產品為00
    00-00-000-0000的干擾絲，無法證明其與空軍現用之干擾絲
    為「同等品」。(四)NSN，TBD：Wallop編定英製料號，但未出
    具NATO料號資料庫之證明文件，無法查證該料號是否為真，
    亦無法證明其與空軍現用之干擾絲為同等品。(五)該貨品之技
    術及操作守冊第5章「壽命與儲存」述及產品架儲年限僅為5
    年，與空軍現用品之架儲年限為10年並不符合，不能將所交
    付之貨品視為同等品等多項瑕疵存在，此有採購接收暨會驗
    結果報告單等相關文件可稽（見原審卷一136頁至141頁），
    雖上訴人於同年7月24日再提出補正說明文件，空軍技術代
    表審查意見仍認為不合格，被上訴人遂於同年8月20日發函
    通知上訴人因其逾換貨期限，且97年7月24日補充說明經空
    軍技術代表審查不同意，依契約規定辦理解除契約，並依據
    契約約定沒入履約保證金計597,844元，後續若有重購，其
    價差由上訴人賠償等情（該函文於97年8月22日送達予上訴
    人，函文及送達回執見本院卷86頁、87頁），故被上訴人抗
    辯系爭契約已經合法解除，履約保證金亦經沒收一節，自屬
    有據，應可採信。
  (五)另系爭合約業經被上訴人合法解除，該履約保證金亦經沒收
    ，上訴人另行主張兩造於98年10月16日合意解除契約（見原
    審卷一203頁）或以被上訴人給付遲延為由，以99年1月8日
    民事追加暨準備書狀繕本之送達，解除契約（見原審卷一20
    4頁）云云，均於法未合，其依不當得利及回復原狀之規定
    ，請求被上訴人返還履約保證金本息，均無足取。
  (六)上訴人再主張被上訴人於其提出Wallop公司供貨承諾文件時
    ，未不予決標，反而於簽約當日出具蓋有機關關防之「有關
    由英國輸出許可申請之最終用途承諾」予上訴人，致上訴人
    合理信賴被上訴人接受交付英國製之同等品，被上訴人對解
    除契約與有過失，依民法第217條之規定，被上訴人沒收履
    約保證金請求權消滅云云（見本院卷35頁），惟查決標當日
    主標人已明確表示對於上訴人所提出之Wallop公司供貨承諾
    文件不予審查，而以價格標決標，並無任何過失可言。又系
    爭採購案僅特定需為法國製之干擾絲，至於直接由法國輸入
    台灣，或輾轉自英國輸入台灣，則無限制，是不能僅以被上
    訴人出具蓋有機關關防之「有關由英國輸出許可申請之最終
    用途承諾」予上訴人，即論斷被上訴人同意上訴人交付英國
    製軍品，不需交付法國製軍品，是上訴人前揭主張，均不取
    採信。
  (七)上訴人復提出干擾絲相關說明資料及照片、Wallop公司就其
    生產之干擾絲說明文件、Wallop公司生產之干擾絲使用於英
    國空軍北約先進戰機上試射證明為證（見本院卷121頁至137
    頁），欲證明其所交付之干擾絲得使用予幻象戰機云云，然
    查，被上訴人係依政府採購法第22條第1項第4款之規定，以
    幻象戰機採購之後續維修、零配件供應、更換或擴充，因相
    容或互通性之需要，必須向原供應廠商採購者，而辦理本件
    採限制性招標採購案，業如前述，被上訴人公開招標之相關
    招標文件、採購清單等，就招標購買之標的，已明確記載其
    品名料號及規格欄內所示之內容，並未得載明允許投標廠商
    得交付非法國生產之同等品，上訴人交付英國廠商Wallop公
    司生產之干擾絲，根本不符合契約之約定，是無論上訴人提
    出之前揭文件是否真實，均與契約之約定不合，故上訴人此
    之主張，亦無可取。
  (八)至於行政院公共工程委員會98年4月3日【訴0000000號】申
    訴審議判斷書（見原審卷一92頁至107頁），雖將被上訴人
    就「幻象干擾絲（I頻段）」採購案所為之異議處理結果撤
    銷，惟上開審議判斷書係針對是否得將上訴人刊登予政府採
    購公報之行為為判斷，與本件上訴人是否得返還履約保證金
    本息之訴訟標的不同，本院之判斷不受影響，併予敘明。
六、綜上所述，本件上訴人主張依民法第153條及第345條第2項
    之規定，系爭契約不成立、合意解約及依民法第254條之規
    定解除系爭契約云云，均屬無據，是其依民法第179條及第
    259條第1項第1款、第2款之規定，請求被上訴人給付622,17
    8元，及自起訴狀繕本送達翌日起至清償日止，按年息5％計
    算之利息，為無理由，不應准許。上訴人之訴既無理由，其
    假執行之聲請亦失依附，應併予駁回。原審為上訴人敗訴之
    判決，及駁回其假執行之聲請，並無不合。上訴意旨指摘原
    判決不當，求予廢棄改判，為無理由，應予駁回。
七、本件事證已臻明確，兩造其餘攻擊防禦方法及立論之證據資
    料，均經本院審酌後，對判決結果不生影響，爰無庸逐一論
    述。
八、據上論結，本件上訴為無理由，依民事訴訟法第449條第1項
    、第78條，判決如主文。
中    華    民    國    99    年    9     月    14    日
                    民事第十五庭
                        審判長法  官  王聖惠
                              法  官  謝碧莉
                              法  官  呂淑玲
正本係照原本作成。
不得上訴。
中    華    民    國    99    年    9     月    15    日
                              書記官  明祖全

司法院資訊處製作；財團法人民間司法改革基金會備份。
